【裁判字號】    95,訴,128
【裁判日期】    951228
【裁判案由】    妨害兵役等
【裁判全文】
臺灣士林地方法院刑事判決              95年度訴字第128 號
公  訴  人  臺灣士林地方法院檢察署檢察官
被      告  甲○○
上列被告因妨害兵役等案件，經檢察官提起公訴（93年度偵字第
9343號），本院於準備程序進行中，被告就被訴事實為有罪之陳
述，本院合議庭裁定由受命法官獨任進行簡式審判程序並判決如
下：
    主  文
甲○○共同連續意圖免除職役，偽為疾病，處有期徒刑貳年，如
附表甲所示之物均沒收。又意圖為自己不法之所有，以詐術使人
將本人之物交付，處有期徒刑肆月。應執行有期徒刑貳年貳月，
如附表甲所示之物均沒收。
    事實及理由
一、本件犯罪事實及證據除引用檢察官起訴書之記載外，另補充
    ：上揭事實，業據被告甲○○於本院審理時自白不諱（見本
    院民國95年11月30日審判筆錄），核與起訴書所載之其他證
    據一致，足見被告之自白與事實相符，本件事證明確，被告
    犯行堪以認定，應依法論科。
二、新舊法之適用：
    按被告行為後，刑法於94年2 月2 日修正公布，95年7 月1
    日施行，而刑法施行法亦於95年6 月14日增訂第1 條之1 。
    修正後刑法第2 條第1 項規定：「行為後法律有變更者，適
    用行為時之法律。但行為後之法律有利於行為人者，適用最
    有利於行為人之法律。」，係規範行為後法律變更所生新舊
    法律比較適用之準據法，於新法施行後，應適用修正後刑法
    第2 條第1 項之規定，為「從舊從輕」之比較（此條項規定
    ，僅係新、舊法之比較適用之宣示性指導原則，並非實體刑
    罰法律，自不生行為後法律變更之比較適用問題）。且比較
    時應就罪刑有關之共犯、未遂犯、想像競合犯、牽連犯、連
    續犯、結合犯，以及累犯加重、自首減輕暨其他法定加減原
    因（如身分加減）與加減例等一切情形，綜其全部罪刑之結
    果而為比較（最高法院95年第8 次刑事庭會議決議參照）。
    又比較適用最有利於行為人之法律，應就罪刑有關之一切情
    形，比較其全部之結果，而為一體之適用，不應一部分適用
    新法，一部分適用舊法（最高法院29年上字第964 號判例意
    旨參照）。經查：
  (一)按被告行為時，修正前刑法第31條第1 項規定：「因身分或
    其他特定關係成立之罪，其共同實施或教唆幫助者，雖無特
    定關係，仍以共犯論。」，刑法94年2 月2 日修正公布後，
    該條項規定修正為：「因身分或其他特定關係成立之罪，其
    共同實行、教唆或幫助者，雖無特定關係，仍以正犯或共犯
    論。但得減輕其刑。」，修正後增列得減輕其刑之規定，依
    修正後刑法第2 條第1 項後段之規定，應以修正後之規定對
    於被告較為有利。
  (二)修正後刑法第28條關於成立共同正犯之標準，將原來共同正
    犯之共同「實施」犯罪，改為共同「實行」犯罪，剔除完全
    未參與犯罪相關行為之「實行」的「陰謀共同正犯」及「預
    備共同正犯」，是修正後之共同正犯之可罰性要件之範圍業
    已減縮。
  (三)又新修正刑法於95年7 月1 日施行之前，刑法分則編有關罰
    金刑之貨幣單位係銀元；且依刑法分則編應處罰金者，應適
    用罰金罰鍰提高標準條例第1 條之規定。亦即應按各該具體
    條文制定或修正之先後，定其提高之倍數。惟被告行為後，
    刑法施行法增訂第1 條之1 ，於同年6 月14日經總統公布，
    並自同年7 月1 日起施行；該條規定：「中華民國94年1 月
    7 日刑法修正施行後，刑法分則編所定罰金之貨幣單位為新
    臺幣。94年1 月7 日刑法修正時，刑法分則編未修正之條文
    定有罰金者，自94年1 月7 日刑法修正施行後，就其所定數
    額提高為30倍。但72年6 月26日至94年1 月7 日新增或修正
    之條文，就其所定數額提高為3 倍。」，亦即自95年7 月1
    日起，刑法分則編所定罰金之貨幣單位，由原來之銀元改為
    新臺幣；且94年1 月7 日刑法修正時，刑法分則編未修正之
    條文定有罰金者，自95年7 月1 日起，有關罰金之數額提高
    為30倍。本件被告所犯刑法第339 條第1 項之詐欺取財罪，
    該罪有罰金刑之處罰，且自24年7 月1 日公布施行後，即未
    再修正，依增訂刑法施行法第1 條之1 之規定，其罰金以新
    臺幣為單位，數額應提高30倍，此與修正前之罰金以銀元為
    單位，適用罰金罰鍰提高標準條例之結果應提高10倍者，對
    被告而言，並無不利（新臺幣與銀元之比例為1 ：3 ，換算
    結果，亦為30倍），依修正後刑法第2 條第1 項前段之規定
    ，自應適用修正前之規定。
  (四)被告行為時之舊刑法第33條第5 款規定：「主刑之種類如左
    ：五、罰金：1 元以上。」，換算新臺幣後，為新臺幣3 元
    以上。惟被告行為後新刑法第33條第5 款係規定：「主刑之
    種類如下：五、罰金：新臺幣1 千元以上，以百元計算之。
    」，經比較修正前、後關於科處罰金刑之最低刑度規定，自
    應以被告行為時之舊刑法較有利於被告。
  (五)被告行為後，前於94年2 月2 日修正刪除之刑法第56條連續
    犯規定，業於95年7 月1 日施行。查刑法第56條連續犯規定
    之刪除，雖非犯罪構成要件之變更，但顯已影響行為人刑罰
    之法律效果，仍屬法律有變更，依95年7 月1 日施行之刑法
    第2 條第1 項規定比較新、舊法結果，仍應適用較有利於被
    告之行為時法律即修正前舊法論以連續犯，並加重其刑（最
    高法院95年第8 次刑事庭會議決議參照）。查被告如起訴書
    所犯數次行為，均時間緊接，各所犯構成要件相同罪名，顯
    係基於概括犯意為之，為連續犯，應依修正刪除前刑法第56
    條規定各論以一罪，並加重其刑。
  (六)按被告行為後，刑法第55條後段有關「犯一罪而其方法或結
    果之行為犯他罪名」之規定，於94年2 月2 日修正公布刪除
    ，並自95年7 月1 日起施行，亦即修正後之刑法，已無牽連
    犯得論以裁判上一罪之情形，被告所犯之數罪，應按其具體
    情形論罪。查被告如起訴書所犯之各行為間，有方法、目的
    之牽連關係，若適用修正前之規定，顯較有利於被告，自應
    依修正後刑法第2 條第1 項前段之規定，適用修正前刑法第
    55條後段之規定，從較重之連續意圖免除職役，偽為疾病罪
    處斷。
  (七)又依刑法第51條定應執行刑時，「裁判確定前犯數罪，其中
    一罪在新法施行前者，亦同（即亦應為新舊法比較）」，最
    高法院95年5 月23日第8 次刑事庭會議決議可資參照。被告
    於裁判確定前犯數罪，且均係於95年7 月1 日之前犯之，而
    新修正刑法第51條業於95年7 月1 日施行，修正前刑法第51
    條規定：「數罪併罰，分別宣告其罪之刑，依左列各款定其
    應執行者：」其中第5 款規定：「宣告多數有期徒刑者，於
    各刑中之最長期以上，各刑合併之刑期以下，定其刑期。但
    不得逾20年。」，修正後刑法第51條第5 款規定：「宣告多
    數有期徒刑，於各刑中之最長期以上，各刑合併之刑期以下
    ，定其刑期。但不得逾30年。」，比較新舊法結果，修正後
    刑法並非較有利於行為人，依刑法第2 條第1 項前段之規定
    ，仍應依修正前之刑法規定，定其應執行之刑。
  (八)本件經綜合比較被告行為後之前揭法律變更，(四)、(五)、(六)、
    (七)部分均以被告行為時之法律對於被告較為有利，(三)部分對
    於被告並無有利不利之別，(一)部分則以修正後之規定對於被
    告較為有利，其中(五)、(六)部分涉及罪數，(一)部分則僅涉及刑
    之減輕，是整體而言，仍以被告行為時之法律，對被告較為
    有利，故本件自應依修正後刑法第2 條第1 項前段之規定，
    適用被告行為時即修正前之刑法相關規定。
  (九)爰審酌被告本案犯行達17次及詐欺取財1 次，所犯罪行嚴重
    妨害兵役徵集公平性及社會秩序、年輕力壯，不思循正途圖
    謀生計，竟欲不勞而獲以前揭方式詐得財物、所得財物高達
    200 多萬元、犯後於本院審理時，終知坦承犯行，態度良好
    ，並其生活狀況、智識程度、犯罪之動機、目的等一切情狀
    ，分別量處如主文所示之刑，並依修正前刑法第51條第5 款
    之規定，定其應執行之刑。另新修正刑法第57條關於科刑時
    應審酌之事項，其中修正後刑法第57條第7 款「犯罪行為人
    與被害人之關係」，係將修正前同條第8 款「犯人與被害人
    『平日』之關係」之「平日」一語刪除，擴大犯罪行為人與
    被害人在犯罪行為上之關係，亦屬科刑時應予考慮之標準，
    修正後同條第8 款並增列「犯罪行為人違反義務之程度」，
    此均屬法院就刑之裁量審認標準之明文化，非屬法律之變更
    （最高法院95年5 月23日第8 次刑庭會議決議亦同此意旨）
    ，自無新修正之刑法第2 條第1 項規定之適用，併此說明。
三、沒收：
  (一)按從刑附屬於主刑，除法律有特別規定者外，依主刑所適用
    之法律（最高法院95年第8 次刑事庭會議決議參照）。又按
    刑法第38條雖亦修正，但該條第1 項第2 款並未修正。至於
    第3 項將第1 項第2 款得沒收之物，由屬於「犯人」為限，
    修正為屬於「犯罪行為人」為限，僅屬用語之明確化，含義
    仍屬相同，故無因法律變更而比較新舊法之問題。
  (二)扣案如附表甲所示之物品，為被告所有，供犯本件前揭犯行
    所用之物，業據被告供明無訛，爰俱依刑法第38條第1 項第
    2 款規定宣告沒收。至於起訴書所示其他扣案之物，存摺2
    本雖為被告所有，惟非供前揭犯罪所用之物，又非違禁物，
    其餘則皆非被告所有，亦非違禁物，故不為沒收之諭知，附
    此敘明。
四、據上論斷，應依刑事訴訟法第299 條第1 項前段、第273 條
    之1 第1 項、第310 條之2 、第454 條第2 項，妨害兵役治
    罪條例第3 條第4 款、第13條第1 項第1 款、第2 款，陸海
    空軍刑法第37條第1 項，刑法第2 條第1 項前段、第11條前
    段、第28條、第339 條第1 項、第38條第1 項第2 款、修正
    前刑法第56條、第31條第1 項、第55條、第51條第5 款，修
    正前罰金罰鍰提高標準條例第1 條前段，判決如主文。
五、本案經檢察官陳銘鋒到庭執行職務。
六、如不服本判決，應於判決送達後10日內，向本院提出上訴狀
    。
中    華    民    國    95    年    12    月    28    日
                  刑事第六庭法  官  黃潔茹
以上正本證明與原本無異。
如不服本判決應於判決送達後10日內向本院提出上訴狀。
                            書記官  柳瑞宗
中    華    民    國    95    年    12    月    28    日
附錄本案論罪科刑法條之依據：
妨害兵役治罪條例第3 條
役齡男子意圖避免徵兵處理，而有下列行為之一者，處 5  年以
下有期徒刑：
一  徵兵及齡男子隱匿不報，或為不實之申報者。
二  對於兵籍調查無故不依規定辦理者。
三  徵兵檢查無故不到者。
四  毀傷身體或以其他方法變更體位者。
五  居住處所遷移，無故不申報，致未能接受徵兵處理者。
六  未經核准而出境，致未能接受徵兵處理者。
七  核准出境後，屆期未歸，經催告仍未返國，致未能接受徵兵
處理者。
妨害兵役治罪條例第13條
意圖妨害兵役，而有下列行為之一者，處 5 年以下有期徒刑：
一  煽惑他人避免徵集、召集者。
二  唆使他人妨害兵役者。
三  庇護、隱匿或便利應受徵集、召集之男子逃避服役者。
四  頂替他人或介紹他人頂替應徵或應召者。
五  對於役政資料檔案為非法輸出、輸入、干擾、變更、刪改、
    滅失或以其他非法方法妨害役政資料檔案之正確者。
六  明知為不實證件而交付各主管機關，使不應徵集或召集服役
    而服役者。
犯前項第 4 款之罪，屬於國民兵召集者，處 3 年以下有期徒刑
；屬於點閱召集者，處1 年以下有期徒刑、拘役或科新臺幣9萬
元以下罰金。
連續犯第 1 項或前項之罪者，加重其刑至三分之二。
中華民國刑法第339條
（普通詐欺罪）
意圖為自己或第三人不法之所有，以詐術使人將本人或第三人之
物交付者，處5 年以下有期徒刑、拘役或科或併科1 千元以下罰
金。
以前項方法得財產上不法之利益或使第三人得之者，亦同。
前二項之未遂犯罰之。
陸海空軍刑法第37條
（避免職役之詐偽罪）
意圖免除職役，偽為疾病、毀傷身體或為其他詐偽之行為者，處
1 年以上7 年以下有期徒刑。
前項之未遂犯，罰之。
附表甲：
┌───┬─────────┬──────┐
│編  號│物 品 名 稱       │數  量      │
├───┼─────────┼──────┤
│  1   │桌上型電腦        │壹  套      │
├───┼─────────┼──────┤
│  2   │文      件        │壹  批      │
├───┼─────────┼──────┤
│  3   │筆  記  本        │貳  本      │
├───┼─────────┼──────┤
│  4   │奇摩ADSL上網帳號  │壹  組      │
├───┼─────────┼──────┤
│  5   │NOKIA7610 行動電話│壹  支      │
├───┼─────────┼──────┤
│  6   │借      據        │參  張      │
├───┼─────────┼──────┤
│  7   │本      票        │參  張      │
└───┴─────────┴──────┘


司法院資訊處製作；財團法人民間司法改革基金會備份。
